【裁判字號】    95,易,46
【裁判日期】    951030
【裁判案由】    詐欺
【裁判全文】
臺灣士林地方法院刑事判決                95年度易字第46號
公  訴  人  臺灣士林地方法院檢察署檢察官
被      告  乙○○
選任辯護人  徐澎生律師
上列被告因詐欺案件，經檢察官提起公訴（94年度偵字第9412號
），本院判決如下：
    主  文
乙○○意圖為自己不法之所有，以詐術使人將本人之物交付，處
有期徒刑陸月，如易科罰金，以銀元參佰元即新台幣玖佰元折算
壹日。
    事  實
一、乙○○係丙○○之二叔，因知悉長年旅居美國之三弟（即丙
    ○○之三叔）連宗祥欲出賣其所有位於臺北市○○街45號4
    樓之2 、47號1 、2 樓等三筆房地予丙○○，乙○○乃趁保
    管連宗祥印鑑證明書之便，明知連宗祥並未指示乙○○以提
    供印鑑證明為由向丙○○收取款項，竟意圖為自己不法之所
    有，於民國93年6 月間，向丙○○詐稱：賣方連宗祥要求丙
    ○○先交付新臺幣（下同）100 萬元予乙○○作為定金，以
    換取印鑑證明書云云，致丙○○陷於錯誤，於93年6 月17日
    前往乙○○住處交付款項途中因發生車禍保留10萬元供修車
    之用，僅交付90萬元予乙○○之妻茹鈺惠（即甲○○），由
    茹鈺惠立據簽收，並於乙○○住處等候，迄乙○○返家，確
    認已收款後，乙○○始持印鑑證明陪同丙○○前往代書處。
    嗣連宗祥因故不願履行前開買賣契約，丙○○告以前情，連
    宗祥乃於93年10月13日以電子郵件覆以：「關於90萬的事，
    我問過你二叔及你父親，你二叔及你父親及我本人事先皆不
    知此事」，丙○○方知受騙。
二、案經丙○○訴由臺北市政府警察局大同分局報請台灣士林地
    方法院檢察署檢察官偵查起訴。
    理  由
一、按被告以外之人於審判外之言詞或書面陳述，除法律有規定
    者外，不得作為證據；又被告以外之人於審判外之陳述，雖
    不符合同法第159 條之1 至第159 條之4 之規定，但經當事
    人於審判程序同意作為證據，法院審酌該言詞陳述或書面陳
    述作成時之情況，認為適當者，亦得為證據。當事人、代理
    人或辯護人於法院調查證據時，知有第159 條第1 項不得為
    證據之情形，而未於言詞辯論終結前聲明異議者，視為有前
    項之同意，刑事訴訟法第159 條第1 項及第159 條之5 分別
    定有明文。查本判決下列所引用之各該被告以外之人於審判
    外之陳述（包含書面陳述），雖屬傳聞證據，惟當事人於本
    院準備程序及審判期日中均表示無意見而不予爭執，且迄至
    言詞辯論終結前亦未再聲明異議，本院審酌上開證據資料製
    作時之情況，尚無違法不當及證明力明顯過低之瑕疵，亦認
    為以之作為證據應屬適當，故揆諸前開規定，爰逕依刑事訴
    訟法第159 條之5 規定，認前揭證據資料均例外有證據能力
    ，合先敘明。
二、訊據被告乙○○矢口否認有詐欺取財之犯意及犯行，辯稱：
    其未曾以交付印鑑證明為由，向丙○○詐騙款項，其妻茹鈺
    惠向丙○○收取之90萬元，係茹鈺惠向丙○○之私人借款，
    與上開不動產買賣無關，其事前並不知茹鈺惠向丙○○借款
    之事，無詐欺之意圖云云。惟查：
    (1)上開事實，業據被害人丙○○於警詢中證述甚詳，並據證
      人茹鈺惠於警詢及本院證稱：於前開時地向丙○○收取90
      萬元款項之事實無誤，且有收據一紙附卷可稽（94年度偵
      字第14191 號偵查卷第29頁參照）；是告訴人於前述時地
      交付90萬元予被告之妻茹鈺惠之事實，殆無疑義。
    (2)證人茹鈺惠於本院證稱：（檢察官問：被告是否知道丙○
      ○於93年6 月17日要到你家拿100 萬元給妳？）被告下班
      之後約7 、8 點，我才跟他講，... 因為丙○○說稅單已
      經下來，所以我們就一起等到被告下班，才一起前往代書
      那邊交付印鑑證明，.... 是 被告跟丙○○一起去代書那
      邊等語明確（審判筆錄第6 頁參照）；核與被告於警詢時
      所承：當天曾駕車載丙○○前往代書處，將印鑑證明交付
      代書保管等情相符（偵查卷第7 頁參照）。足見丙○○於
      93年6 月17日交付90萬元款項予茹鈺惠後，猶等候被告返
      家，待被告一同交付印鑑證明予代書辦理過戶事宜；是丙
      ○○交付90萬元款項之目的，顯係依被告指示，欲以之作
      為取得印鑑證明之對價無疑。從而告訴人所指：因被告電
      話指示其付款以交換印鑑證明，其始交付上述款項予茹鈺
      惠等情，經核與被告同日協同交付印鑑證明予代書一節相
      符，自堪信為真實。被告空言否認該90萬元款項與不動產
      買賣、印鑑證明之交付有關云云，顯與客觀事實相左，不
      足採信。
    (3)證人茹鈺惠雖附和被告之辯解，到庭證稱：向丙○○收取
      之90萬元款項係其私人借款，與上開不動產買賣、印鑑證
      明之交付無關，被告事前不知該借款事云云。然證人茹鈺
      惠所稱：平常與丙○○無往來，因欲購屋始向丙○○借款
      ，事前未與配偶即被告討論，被告迄至93年6 月17日下班
      後約晚間7 、8 時許，始知其向丙○○取款，且該90萬元
      借款未立借據、未約定利息等詞，經核與被告於本院所稱
      ：家中購屋、支付大筆開銷時，配偶茹鈺惠均會與之討論
      ，茹鈺惠向被告借款之事其遲至93年10月間因連宗祥打電
      話、寫EMAIL 始知悉等情明顯不符。且被告供承：其未曾
      向兄弟借過錢等情明確，則茹鈺惠私下與不相往來之夫家
      後輩進行私人借貸，並未立具任何借據文書、或言明清償
      期限、利息，顯與一般人之生活經驗有違。是證人茹鈺惠
      到庭所證各節，顯係迴護被告之詞，不足採信。
    (4)衡諸被告藉詞賣方要求支付定金以換取印鑑證明，使告訴
      人陷於錯誤而交付款項；嗣否認代為收受定金款項，並捏
      稱係其配偶私人借貸云云，顯係自始即有意以不實事由實
      施詐術，詐騙告訴人交付款項，而有不法所有之意圖。
    綜上論述，本件事證明確，被告犯行洵堪認定。
三、查刑法於94年1 月7 日修正通過，於94年2 月2 日公布，並
    於被告行為後之95年7 月1 日施行。按行為後法律有變更者
    ，適用行為時之法律，但行為後之法律有利於行為人者，適
    用最有利於行為人之法律，修正後之刑法第2 條第1 項定有
    明文。此條規定乃與刑法第1 條罪刑法定主義契合，而貫徹
    法律禁止溯及既往原則，係規範行為後法律變更所生新舊法
    律比較適用之準據法，是刑法第2 條本身雖經修正，但刑法
    第2 條既屬適用法律之準據法，本身尚無比較新舊法之問題
    ，應一律適用裁判時之現行刑法第2 條規定以決定適用之刑
    罰法律。又本次刑法修正之比較新舊法，應就罪刑有關之共
    犯、未遂犯、想像競合犯、牽連犯、連續犯、結合犯，以及
    累犯加重、自首減輕暨其他法定加減原因（如身分加減）與
    加減例等一切情形，綜其全部罪刑之結果而為比較（最高法
    院95年度第8 次刑庭會議決議可資參照），茲就本案適用法
    條相關部分比較新舊法如下：
    (1)刑法分則編各罪所定罰金之貨幣單位原為銀元，且依修正
      前刑法第33條第5 款規定，罰金刑為1 銀元以上，而有關
      罰金倍數之調整及銀元與新台幣之折算標準，則定有「罰
      金罰鍰提高標準條例」及「現行法規所定貨幣單位折算新
      台幣條例」，除罰金以1 銀元折算3 元新台幣外，並將72
      年6 月26日以前修正之刑法部分條文罰金數額提高10倍，
      其後修正者則不再提高倍數，修正後刑法第33 條 第5 款
      則將罰金刑提高為新台幣1 千元以上，並以百元計算之，
      且因刑法第33條第5 款所定罰金貨幣單位既已改為新台幣
      ，刑法分則編各罪所定罰金之貨幣單位亦應配合修正為新
      台幣，且考量刑法修正施行後，不再適用「現行法規所定
      貨幣單位折算新台幣條例」，為使刑法分則編各罪所定罰
      金之最高數額與刑法修正前趨於一致，爰增訂刑法施行法
      第1 條之1 規定，將刑法分則編各罪所定罰金之貨幣單位
      均改為新台幣，並將72年6 月26日以前修正之刑法部分條
      文罰金數額提高為30倍，其後修正者則提高為3 倍，是以
      刑法分則編各罪所定罰金刑之最高數額，於上開規定修正
      後仍屬一致，並無不同，但其罰金刑之最低數額，則比修
      正前提高，自以修正前之規定對被告較為有利。
    (2)被告行為時之刑法第41條第1 項前段規定：「犯最重本刑
      為5年 以下有期徒刑以下之刑之罪，而受6 個月以下有期
      徒刑或拘役之宣告，因身體、教育、職業、家庭之關係或
      其他正當事由，執行顯有困難者，得以1 元以上3 元以下
      折算1 日，易科罰金。」又修正前罰金罰鍰提高標準條例
      第2 條（於95 年7月1 日修正刪除）規定，就其原定數額
      提高為100 倍折算1 日，則本件被告行為時之易科罰金折
      算標準，最高得以銀元300 元折算1 日，經折算為新臺幣
      後，最高得以新臺幣900 元折算為1 日。惟95年7 月1日
      施行之刑法第41條第1 項前段則規定：「犯最重本刑為5
      年以下有期徒刑以下之刑之罪，而受6 個月以下有期徒刑
      或拘役之宣告者，得以新臺幣1,000 元、2,000 元或
      3,000 元折算1 日，易科罰金。」比較修正前後之易科罰
      金折算標準，以修正前之規定，較有利於被告。
    (3)準此而論，經綜合比較新舊法結果，新法並無較有利於被
      告，自應整體依刑法第2 條第1 項前段規定，適用行為時
      之修正前規定，合先敘明。
四、核被告所為，係犯修正前刑法第339 條第1 項之詐欺取財罪
    。爰審酌被告利用為弟連宗祥保管印鑑證明之機會，向丙○
    ○詐騙財物，侵害他人財產法益，及其行為手段、所生損害
    、動機、犯後執言否認前情，未賠償告訴人因此所受損害，
    態度欠佳等一切情狀，量處如主文所示之刑，並依修正前規
    定，諭知易科罰金之折算標準。
據上論斷，依刑事訴訟法第299 條第1 項前段、刑法第2 條第1
項前段、修正前刑法第339 條第1 項、第41條第1 項前段，罰金
罰鍰提高標準條例第1 條前段、刪除前第2 條，現行法規所定貨
幣單位折算新台幣條例第2 條，判決如主文。
本案經檢察官張世和到庭執行職務
中    華    民    國    95    年    10    月    30    日
                  刑事第四庭審判長法  官  杜惠錦
                                  法  官  馬傲霜
                                  法  官  朱瑞娟
以上正本證明與原本無異。
如不服本判決，應於判決送達後10日內，向本院提出上訴狀。
                                  書記官  丁梅芬
中    華    民    國    95    年    11    月    13    日
附錄本案論罪科刑法條：
刑法第339條：
意圖為自己或第三人不法之所有，以詐術使人將本人或第三人之
物交付者，處5年以下有期徒刑、拘役或科或併科1,000元以下罰
金。
以前項方法得財產上不法之利益或使第三人得之者，亦同。
前二項之未遂犯罰之。


司法院資訊處製作；財團法人民間司法改革基金會備份。
